臺灣高等法院刑事判決　　　　　　　　　　　　　九十一年度上訴字第二二五號
　　上　訴　人　臺灣板橋地方法院檢察署檢察官
　　被　　　告　乙○○
右上訴人因被告誣告案件，不服臺灣板橋地方法院九十一年度訴字第四一八號，中華
民國九十一年六月二十一日第一審判決（起訴案號：臺灣板橋地方法院檢察署九十年
度偵字第一四五五七號）提起上訴，本院判決如左：
    主  文
上訴駁回。
    理  由
一、公訴意旨略以：被告乙○○於民國九十年九月一日十二時五十八分許，駕駛車號
    ：二Ｃ－一○一○號自用小客車，行經國道中山高速公路南向泰山收費站時，持
    偽造之新臺幣（下同）五百元鈔券（號碼：ＥＫ六五四三一○ＷＦ）一張，欲購
    買通行回數票時，為泰山收費站收費員甲○○當場發現，旋即報警處理，惟被告
    為使自己脫罪，明知其所持有之上開偽鈔，並非甲○○所拿出，詎意圖使甲○○
    受刑事處分及避免自己遭受刑事訴追，向警員蔡東鎰誣告上開偽鈔一張，係甲○
    ○自己「收到別人的偽鈔來栽在我的身上」，且表明欲提出告訴，使甲○○有受
    刑事處分之危險。案經甲○○訴由內政部警政署國道公路警察局第一警察隊移由
    臺灣板橋地方法院檢察署檢察官偵查起訴，因認被告涉有刑法第一百六十九條第
    一項之誣告罪嫌等語。
二、按犯罪事實應依證據認定之，無證據不得推定其犯罪事實，刑事訴訟法第一百五
    十四條定有明文，而事實之認定，應依證據，如未能發現相當證據，或證據不足
    以證明，自不能以推測或擬制之方法，以為裁判之基礎（最高法院四十年臺上字
    第八六號判例意旨參照）。次按，刑事訴訟上證明之資料，無論其為直接或間接
    證據，均須達於通常一般之人均不致有所懷疑，而得確信其為真實之程度者，始
    得據為有罪之認定，若其關於被告是否犯罪之證明未能達此程度，而有合理性之
    懷疑存在，致使無從形成有罪之確信，根據「罪證有疑，利於被告」之證據法則
    ，即不得遽為不利被告之認定（最高法院七十六年度臺上字第四九八六號判例要
    旨參照）。次按刑法第一百六十九條第一項之誣告罪，以意圖他人受刑事或懲戒
    處分，而為虛偽之告訴、告發、報告者為要件，所謂虛偽係指明知無此事實故意
    捏造而言，若告訴人誤認為有此事實，或懷疑以為有此嫌疑，自不得指為虛偽，
    即難科以該條項之罪。是誣告罪之成立，須其申告內容完全出於虛捏，若所告尚
    非全然無因，祗因缺乏積極證明致被誣告人不受訴追處罰者，尚難遽以誣告論罪
    （最高法院著有四十三年台上字第二五一號判例意旨參照）。再按，刑法第一百
    六十九條第一項誣告罪之構成，須具有意圖他人受刑事或懲戒處分之要件，如其
    報告之目的，在求判明是非曲直，並無使人受刑事或懲戒處分之請求，即與誣告
    罪之構成要件不符（最高法院五十五年台上字第八八八號判例要旨參照）。末按
    ，刑法第一百六十九條第一項之誣告罪，以使人受刑事或懲戒處分之意思向該管
    公務員誣告為要件，若因公務員之推問而為不利他人之陳述，縱其陳述涉於虛偽
    ，既無申告他人使其受刑事或懲戒處分之意思，即與誣告之要件不符，復據最高
    法院五十三年台上字第五七四號判例要旨揭諸甚明。
三、公訴人認被告涉有前揭罪嫌，無非係以告訴人甲○○之指訴、證人即警員蔡東鎰
    證詞以及上開偽鈔一張附卷等為其論據。
四、訊據被告堅決否認有何誣告犯行，並辯稱：伊當天拿五百元買回數票，伊不知道
是偽鈔，伊拿出一千元要告訴人還伊五百元，告訴人不還給伊，告訴人就找警察
    來，伊並無使他人受刑事處分或懲戒處分之意圖，伊沒有告任何人，只要求看錄
    影帶並向警員請求調查事實經過查明真相，伊係提出合理懷疑為己辯護，無故意
    虛構事實等語。
五、經查：
  （一）被告與告訴人爭執之經過，業據告訴人證稱：「（案發經過？）被告當時拿
        五百元，因顏色不一樣，我當場叫住，她說那張不是我的，在收費站前說要
        告我，說是我栽贓的，說要告小姐誣告，當時有刑事組組員、站長、會計。
        她說她有拿一千元給我，但實際上我沒有收到一千元。她說小姐由裡面拿的
        ，刑事組組員對被告說若是小姐栽贓就告她誣告，被告即對刑事組組員稱要
        告我誣告，她當天在大廳也鬧了好久，有監視錄影帶可證，她遲遲不作筆錄
        。監視器並無看出她有拿出一千元。我沒有收到一千元，亦無拿五百元真假
        鈔比對給被告看，我拿到五百元偽鈔時直接交給警員，我就回到收費工作。
        被告一直不下車。警察再找我回去問要我向被告說明假鈔情形，那時已有拿
        出真假五百元鈔比對。被告要求看錄影帶，因要連續錄避免中斷，所以不能
提供給被告看。被告後來打了好幾通電話後，對警員說不要告我誣告了」（
        見原審卷第三十一至三十三頁），核與證人即警員王志展於原審證稱：「收
        費員說被告使用偽鈔，被告與收費員起爭執，我與另一人前往瞭解，‧‧後
        來將收費員、被告請到刑事組，問被告是否要告收費員，‧‧被告堅持是真
        鈔，我在看錄影帶時是案發後當天我與站長、稽查，但是否在作筆錄前或後
        我不記得了。我有問被告，被告說不要告，被告一直打電話，她當場對處理
        員警表示收費員調包」等語大致相符（見原審卷第五十六、五十七、五十八
        頁），足徵被告確因與告訴人就扣案偽鈔是否為其所交付乙節有所爭執，且
        因連續錄影不能中斷，故被告請求檢視錄影帶畫面並未獲警員允准，而被告
        並未積極的提出申告行為，僅因警員之推問查究及引導，始一度口頭稱要告
        告訴人誣告，惟隨即改稱不告告訴人等情，應可認定。
  （二）雖被告進入泰山收費站繳付通行費之錄影畫面，經原審法院當庭勘驗錄影帶
        結果，告訴人於取得被告交付之鈔票並給予通行回數票後，告訴人走下收費
        亭向被告說明，之後則走向後方告知警員（見原審卷第六十六頁），可證告
        訴人於取得鈔券後並未離開其手，被告質疑告訴人掉包云云，固非事實，惟
        告訴人坦承被告與其爭執時，並未看過錄影帶，且當時警員並未以告訴人涉
        犯誣告罪而對其製作筆錄（見原審卷第三十二頁），就此以觀，再參酌於製
        作筆錄之時，被告堅不對告訴人提出誣告之告訴等情，應足證被告指稱告訴
        人栽贓，係在尚未見及錄影帶之前，主觀上認不能證明自己交付者為偽鈔，
        且雙方又已生口角，在警員推問查究之下，一時之間，未有完足深思下所為
        隨興之言，容或有使告訴人感覺到名譽已經受損，然終究僅屬質疑作為，自
        難逕認其有積極地使他人受刑事追訴之意思。再者，被告於現場陳述要告收
        費員之言詞後，並未有任何申告告訴人犯罪之事實，業據告訴人證述：被告
        後來打了好幾通電話後，對警員說不要告我誣告了等語綦詳（見原審卷第三
        十三頁），核與證人王志展證稱：我有問被告，被告說不要告等情一致（見
        原審卷第八十五頁），是倘被告確實有誣告告訴人之主觀故意，理應於警員
        王志展詢問是否要告告訴人時應允以遂其誣告犯行，然審酌被告當日並未答
        稱要告之經過，益發足證被告並無任何誣告之犯罪故意。且若被告確有提出
        訴請究辦，該管公務員即承辦警員王志展自應進行相關追訴，何以職司追訴
        犯罪職務之該管警員，並未有就被告所提告訴事實詳情，依法進行詢問筆錄
        之製作，其後再移送檢察官偵辦，以符合刑事偵查程序，對照之，益徵警員
        王志展亦係認被告並無對告訴人提出刑事告訴之意。
  （三）按所謂「誣告」係指虛構事實，進而申告之謂，亦即需有積極性之申告行為
        ，始足當之。本件由告訴人及證人王志展之前開供述觀之，被告於交付予告
        訴人該五百元紙券後，該紙鈔確有脫離被告視線，就被告（持有偽鈔部分已
        因證據不足，已經檢察官不起訴處分確定，見偵查卷第三十五頁）而言，因
        懷疑告訴人手中偽鈔來源，直覺而提出此一可能被栽贓之疑問，雙方因而發
        生爭執，告訴人遂逕交執勤警員處理，除指訴被告使用偽鈔外，並說被告誣
        指她調換栽贓，被告將前後過程向警員說明，並向警員說明鈔券有經調換的
        可能性，該警員乃向被告說：「那妳是要告她是不是」，該警員並表示可回
        服務中心看錄影帶，而被告隨該員警回到服務中心後，該警員並未能出示錄
      影帶，此由告訴人證述：被告要求看錄影帶，因要連續錄避免中斷，所以不
        能提供給被告看，且被告當天無看過此錄影帶等語明確（見原審卷第三十三
        、六十八頁），核與證人即警員王志展證稱：看錄影帶時是案發後當天我與
        站長、稽核等情相符（見原審卷第五十七頁），故而使被告更加懷疑告訴人
        有調換鈔券之可能性，故於訊問過程中，被告提出質疑，亦屬對個人利益所
        為訴訟上防禦，參以被告於警員查證過程中已改口稱不告被告，已如前述，
        於警訊時亦未積極地對告訴人提出誣告之告訴，此有警訊筆錄在卷可稽（見
        偵查卷第四至七頁），是被告應無故為虛捏事實而使告訴人受刑事處分之故
        意及積極性的提出申告之行為情事，應可確信。
  （四）雖證人即警員蔡東鎰證述：當時告訴人將偽鈔給我，我即叫被告將車停在白
        線，請她下車，回隊上處理，但她坐在車上說，說不定是那小姐栽贓給我的
        ，沒有下車，我們通知刑事組過來一起處理，她說栽贓這句話是在白線那邊
        說的等語（見偵卷第二十七頁），惟依告訴人及證人王志展前開供述內容觀
        之，被告係因就扣案偽鈔是否為其所持有主觀上有所懷疑，乃與告訴人及處
        理警員有所爭執，且被告於與告訴人及警員爭執以迄遭帶返國道公路警察隊
        刑事組製作警訊筆錄完成，泰山收費站各該相關人員並未曾出示繳費經過錄
        影帶予被告閱覽，故被告於陳述收費員栽贓之言詞時，其主觀上係出於為己
        辨明扣案偽鈔是否真為其個人所交付，且係順應警員王志展所述「有懷疑的
        話可以告收費員」，因而消極地陳稱要告收費員，隨後並積極表示不告告訴
        人，均已如前述，從而被告既係因警員王志展之推問查究，為請求判明是非
        曲直或為防衛性之爭執，而為不利他人之陳述，隨後復表示不對告訴人提出
        誣告之告訴，揆諸前揭最高法院五十三年台上字第五七四號及五十五年台上
        字第八八八號判例要旨，被告自無虛構事實主動申告之誣告犯行。檢察官執
        證人蔡東鎰之證言，而謂被告有虛構事實之誣告犯行，並據以提起上訴，亦
        有誤會。
  （五）綜上所論，被告雖因是否持用偽鈔與告訴人發生爭執，並一時氣憤而有所失
        言，然其陳述係在為己辯明及為防衛性之爭執，事後於警訊時，復堅稱不告
        告訴人，是難認其有誣告他人之犯罪故意，被告所辯各節，尚非全然無據。
    此外，復查無其他積極證據足證被告有何公訴人所指之誣告犯行，按之「罪
        證有疑，利歸被告」之證據法則及前揭判例意旨，被告被訴之犯罪，自屬不
        能證明。
六、原審因而以不能證明被告犯罪，諭知被告無罪之判決，經核並無不合。檢察官提
    起上訴意旨另以：依告訴人甲○○之證述，被告當時係對刑事組組員、站長、會
    計等人謂，告訴人甲○○栽贓並要告誣告，此已足以使甲○○受懲戒處分，且刑
    事組組員也知有犯罪疑懷，而須開始偵辦誣告犯行，至於是否針對被告、告訴人
    甲○○制作相關筆錄，核與誣告罪無關等語。惟查，被告於陳述栽贓、要告收費
    員時，其陳述地點係在國道公路警察局刑事組之事實，業據告訴人及警員蔡東鎰
    證述無訛（見偵卷第二十七頁背面），且被告主觀上並無誣告之犯罪故意，業見
    前述，而刑事組警員職司刑事犯罪偵查，另在場之會計負責會計業務，均無懲戒
    告訴人之職權，至收費站站長雖亦在刑事組現場，然被告既係於警員王志展陳述
    「有懷疑的話可以告收費員」後，被告始行向警員王志展為上開表示，故被告陳
    述之對象顯係警員王志展，並非收費站站長，從而被告係在刑事組對承辦警員要
    求查明有無遭栽贓之可能，並無積極證據證明被告有對收費站站長提出申訴及檢
    舉之情事，亦無從逕予論斷被告另有使他人受懲戒處分之主觀犯意。是本件並無
    積極證據足認被告有意圖使人受刑事或懲戒處分之誣告故意及虛構事實進而積極
    申告之誣告犯行，檢察官之上訴為無理由，應予駁回。
據上論斷，應依刑事訴訟法第三百六十八條，判決如主文。
本案經檢察官張秋雲到庭執行職務。
中      華      民      國      九十一      年      九  月    十  七    日
                              臺灣高等法院刑事第四庭
                                  審判長法  官  蔡  永  昌
                                        法  官  陳  榮  和
                                        法  官  徐  昌  錦
右正本證明與原本無異。
檢察官如不服本判決應於收受送達後十日內向本院提出上訴書狀，其未敘述上訴之理
由者並得於提起上訴後十日內向本院補提理由書（均須按他造當事人之人數附繕本）
。
                                        書記官  吳  金  來
中      華      民      國    九十一    年      九      月     二十三   日
